【裁判字號】    97,簡,218
【裁判日期】    971031
【裁判案由】    全民健康保險
【裁判全文】
臺北高等行政法院判決
                                     97年度簡字第218號
原      告  甲○○
被      告  中央健康保險局台北分局
代  表  人  乙○○（經理）
訴訟代理人  丁○○
            丙○○
上列當事人間因全民健康保險事件，原告不服行政院衛生署中華
民國97年2月1日衛署訴字第0960067694號訴願決定，提起行政訴
訟。本院判決如下：
    主  文
爭議審議審定、訴願決定均撤銷。
原告其餘之訴駁回。
訴訟費用由被告負擔貳分之壹，餘由原告負擔。
    事  實
一、事實概要：緣被告於95年1月間執行中斷投保查核作業時，
    發現原告及其眷屬即訴外人陳迺耀於93年1月1日自台灣新聞
    報社轉出後，即未以適當身分投保，迄94年5月1日始於台北
    市消防協會加保，經被告依規定將原告逕以第6類第2目（地
    區人口）被保險人身分補辦加保，核定其中斷投保期間為93
    年1月至94年4月，計16個月，中斷投保期間保險費共新台幣
    （下同）19,328元（計算式：604元×16×2=19,328元），
    並開計95年1月中斷投保保險費繳款單，於95年3月6日向原
    告投保單位（台北市消防協會）寄送，惟未獲原告繳納，被
    告遂於95年10月23日移送法務部行政執行署臺北行政執行處
    （以下簡稱臺北行執處）執行。原告於接獲臺北行執處通知
    後，向該處聲明異議，經該處轉由被告於96年5月31日、96
    年7月3日分別以健保北承一字第0960030911、0960037635號
    函復原告略以全民健保係強制性社會保險，凡符合投保資格
    者，均應依法以適當身分持續投保及繳交保險費，不得有中
    斷投保情形；原告及其眷屬陳迺耀保險費繳款單於95年3月
    30日已送達，原告未依限繳納，除移送行政執行，另暫行拒
    絕健保給付；中段投保期間，如有自墊醫療費用情事，依規
    定得於欠費繳清後，申請核退等語。原告不服，向全民健康
    保險爭議審議委員會（以下簡稱爭審會）申請爭議審議，經
    審定不予受理。原告仍不服，提起訴願，亦遭決定駁回，遂
    向本院提起行政訴訟。
二、兩造聲明：
  (一)原告聲明：
    1.訴願決定及原處分均撤銷。
    2.被告應作成93年1月起至94年4月止原告健保卡遭停用期間
      之保費免予繳納之處分。
    3.訴訟費用由被告負擔。
  (二)被告聲明：
    1.駁回原告之訴。
    2.訴訟費用由原告負擔。
三、兩造主張：
  (一)原告主張之理由：
    1.本件原告於92年下半年工作極不穩定，失業2年餘後，迄
      94年5月間謀得台北市消防協會之工作，旋即以該協會名
      義參加健保，恢復使用已遭被告停卡之健保卡，其間被告
      於發現原告之原投保單位未繳交健保卡後，即行停卡，惟
      原告眷屬即訴外人陳迺琦之健保卡於上述期間內未曾遭停
      用，合先敘明。
    2.經查被告於95年3月間通知原告及其眷屬陳迺耀繳交所欠
      93年1月至94年4月間之保費，原告鑒於陳迺琦健保卡未曾
      被停用，乃依通知補繳保費，惟原告及陳迺耀部分因停卡
      而未享有健保權利，基於權利義務對等原則，原告拒絕補
      繳，被告並於95年3月27日以健保北承一字第0950021768
      號函復原告略以「．．．說明：．．．二、全民健康保險
      係強制性社會保險，凡符合全民健康保險投保資格者，應
      一律持續投保繳納保險費，不得中斷。．．．」云云。試
      問：凡屬政府強制性者，是否可枉顧人民權利而予取予求
      ？再者，被告於原告及陳迺耀中斷保險期間約1年半之久
      未曾寄發「中斷投保保險費繳款單」通知原告及陳迺耀繳
      交保險費，即在原告不知情之情況下逕行中斷原告及陳迺
      耀健保卡之使用，此於行政作業上是否有瑕疵？不無疑義
      。被告雖於前開函稱「．．．說明：．．．四、台端在中
      斷投保期間如有自付醫療費用就醫之情事，請於繳清保險
      費後6個月內，檢附醫事服務機構開具之保險醫療費用項
      目明細及收據等，向本分局醫療費用組．．．申請核退。
      ．．．」等語，然在實際運用上困難重重，蓋本件事隔3
      年餘，如何辦理核退醫療費用之申請？似有逼原告涉偽造
      文書之嫌。綜上所述，被告於95年3月6日開具中斷投保保
      險費繳款單，命原告補繳93年1月至94年4月之中斷投保期
      間保險費共19,328元，所為處分顯有違誤，應予撤銷。
  (二)被告答辯之理由：
    1.按「為增進全體國民健康，辦理全民健康保險（以下簡稱
      本保險），以提供醫療保健服務，特制定本法．．．」、
      「具有中華民國國籍，符合下列各款規定資格之一者，得
      參加本保險為保險對象：一、曾有參加本保險紀錄或參加
      本保險前4個月繼續在臺灣地區設有戶籍者。」、「符合
      第10條規定之保險對象，除第11條所定之情形外，應一律
      參加本保險。」、「各類被保險人之投保單位如下：．．
      ．四、第5類及第6類被保險人，以其戶籍所在地之鄉（鎮
      、市、區）公所為投保單位。．．．」、「投保單位應於
      保險對象合於投保條件之日起3日內，向保險人辦理投保
      ；並於退保原因發生之日起3日內，向保險人辦理退保。
      」、「保險人於投保單位或被保險人未繳清保險費或滯納
      金前，得暫行拒絕給付及核發保險憑證。．．．」、「保
      險對象不依本法規定參加本保險者，處新臺幣3千元以上1
      萬5千元以下罰鍰，並追溯自合於投保條件之日起補辦投
      保，於罰鍰及保險費未繳清前，暫不予保險給付。」，分
      別為全民健康保險法第1條、第10條第1項第1款、第11條
      之1、第14條第1項第4款前段、第16條、第30條第4項前段
      、第69條之1所明定。
    2.查全民健康保險法係經立法院審議通過，並經總統公布施
      行之法律，全國國民即有主動知悉及遵循之義務，相關規
      定被告多年來持續舉辦各種說明會及利用各項媒體中廣為
      宣導。準此，法律係人民權利義務之基本規範，全體國民
      一體適用，個人不得因不瞭解法令規定內容，而主張免除
      應負擔之義務。又全民健康保險法係一種社會互助、危險
      分擔之強制性社會保險，凡符合投保資格之保險對象，均
      有依法以適當身分持續投保及繳納保險費之義務，不得有
      中斷投保情事，且不論其是否使用醫療資源，均應公平分
      擔保險費，及平等享受醫療照護。再依行政院衛生署（以
      下簡稱衛生署）85年1月12日衛署健保字第84071834號函
      釋，職業團體保險對象因失業、轉換工作、身分變更等造
      成之中斷投保情事，其中斷投保期間以地區人口身分通知
      該保險對象補繳保險費。被告考量部分保險對象因轉換工
      作、暫時性失業（歇業）或地址遷移．．．等因素，導致
      投保紀錄不銜接，未繳納保險費，而必須一一回原投保單
      位補辦加、退保之困擾，爰訂定補辦中斷投保便民措施，
      即對於中斷投保者，逕以全民健康保險第6類第2目（地區
      人口）被保險人身分補收其中斷投保期間應繳納之保險費
      ，以方便民眾辦理銜接投保手續。另為協助民眾補辦中斷
      投保，被告分批陸續對有中斷投保者主動寄發中斷繳款單
      ，故會有少許民眾因為作業時差，較晚收到中斷繳款單，
      先予陳明。
    3.又依全民健康保險法之規定，保險對象合於投保資格者，
      應係按其所屬身分類別加保及負擔保險費，且依該法第16
      條規定，投保單位應於保險對象合於投保條件之日起3日
      內，向保險人（即被告）辦理投保。又全民健康保險法第
      69條之1規定，保險對象不依該法規定參加全民健康保險
      者，除處罰緩外，並追溯自合於投保條件之日起補辦投保
      ，故全民健康保險之投保原則上採申報制，課以投保單位
      及保險對象主動積極申報投保之作為義務，惟保險對象不
      為投保申報作為時，全民健康保險法賦予被告對未在保或
      有中斷投保紀錄之保險對象，追溯自合於投保條件之日起
      ，逕予補辦投保之權責，以強制保障保險對象之健保權益
      。依現行實務作業，被告對未在保或有中斷投保紀錄者，
      暫以全民健康保險第6類（即無職業之地區人口）逕予追
      溯加保並追繳保險費，如該等保險對象嗣後舉證合於其他
      適法加保身分類別，得予申請更正。另本件原告於中斷投
      保期間，如有自墊醫療費用之情事，依全民健康保險特殊
      情況自墊醫療費用核退作業要點規定，得於欠費繳清之日
      起6個月內檢具醫療費用收據正本及費用明細表等資料，
      向被告所屬轄區分局申請核退，則其參加全民健康保險應
      享有之就醫權益仍受保障。綜上所述，被告所為之核定並
      無不當，原告所訴為無理由，應予駁回。
    理  由
一、按「為增進全體國民健康，辦理全民健康保險（以下簡稱本
    保險），以提供醫療保健服務，特制定本法．．．」、「具
    有中華民國國籍，符合下列各款規定資格之一者，得參加本
    保險為保險對象：一、曾有參加本保險紀錄或參加本保險前
    4個月繼續在臺灣地區設有戶籍者。」、「符合第10條規定
    之保險對象，除第11條所定之情形外，應一律參加本保險。
    」、「各類被保險人之投保單位如下：．．．四、第5類及
    第6類被保險人，以其戶籍所在地之鄉（鎮、市、區）公所
    為投保單位。．．．」、「投保單位應於保險對象合於投保
    條件之日起3日內，向保險人辦理投保；並於退保原因發生
    之日起3日內，向保險人辦理退保。」、「保險人於投保單
    位或被保險人未繳清保險費或滯納金前，得暫行拒絕給付及
    核發保險憑證。．．．」、「保險對象不依本法規定參加本
    保險者，處新臺幣3千元以上1萬5千元以下罰鍰，並追溯自
    合於投保條件之日起補辦投保，於罰鍰及保險費未繳清前，
    暫不予保險給付。」，全民健康保險法第1條、第10條第1項
    第1款、第11條之1、第14條第1項第4款前段、第16條、第30
    條第4項前段、第69條之1分別定有明文。
二、緣被告於95年1月間執行中斷投保查核作業時，發現原告及
    其眷屬陳迺耀於93年1月1日自台灣新聞報社轉出後，即未以
    適當身分投保，迄94年5月1日始於台北市消防協會加保，經
    被告依規定將原告逕以第6類第2目（地區人口）被保險人身
    分補辦加保，核定其中斷投保期間為93年1月至94年4月，計
    16個月，中斷投保期間保險費共19,328元（計算式：604元
    ×16×2=19,328元），並開計95年1月中斷投保保險費繳款
    單，於95年3月6日向原告投保單位（台北市消防協會）寄送
    ，惟未獲原告繳納，被告遂於95年10月23日移送臺北行執處
    執行。原告於接獲臺北行執處通知後，向該處聲明異議，經
    該處轉由被告於96年5月31日、96年7月3日分別以健保北承
    一字第0960030911、0960037635號函復原告略以全民健保係
    強制性社會保險，凡符合投保資格者，均應依法以適當身分
    持續投保及繳交保險費，不得有中斷投保情形；原告及其眷
    屬陳迺耀保險費繳款單於95年3月30日已送達，原告未依限
    繳納，除移送行政執行，另暫行拒絕健保給付；中段投保期
    間，如有自墊醫療費用情事，依規定得於欠費繳清後，申請
    核退等語。原告不服，向爭審會申請爭議審議，經審定不予
    受理。原告仍不服被告95年3月6日命補繳保險費19,328元之
    處分，提起訴願，亦遭決定駁回，遂向本院提起行政訴訟。
三、按健保係強制性社會保險，凡國人在國內設有戶籍合於投保
    資格者，即有以適法身分加保及繳納保險費之義務，且不得
    中斷投保。第以原告持續在我國設有戶籍，依法為健保之保
    險對象，即應持續加保，殆無疑義。經查原告及其眷屬陳迺
    耀於93年1月1日自台灣新聞報社轉出後，即未以適當身分投
    保，迄至94年5月1日始於台北市消防協會加保，是被告於查
    悉後依規定核定其中斷投保期間即93年1月至94年4月計16個
    月中斷投保期間保險費19,328元，徵諸首揭法條規定，即屬
    有據，所為95年3月6日命補繳保險費19,328元之處分，於法
    雖無不合。惟被告以上開中斷投保期間保險費19,328元未獲
    原告繳納，而於95年10月23日移送臺北行執處執行，然查原
    告業於95年3月14日向被告提出申復書，就被告通知其補交
    93年1月至94年4月自付投保費一節之相關疑義爭執，有原告
    95年3月14日申復書影本1紙在卷可稽，復經被告於96年5月
    31日健保北承一字第0960030911號函及96年7月3日健保北承
    一字第0960037635號函說明欄指陳在案，此觀卷附該2函影
    本亦明，是原告既於收獲被告95年3月6日命補繳保險費
    19,328元之中斷投保保險費繳款單後，既於95年3月14日向
    被告提出申復，系爭命原告應補繳中斷投保期間即93年1月
    至94年4月之中斷投保期間保險費19,328元之處分，自未確
    定，堪以認定。被告不察，移送臺北行執處執行，自屬有誤
    ，而於臺北行執處執行期間，復就原告聲明異議，先後於96
    年5月31日、96年7月3日函復，其96年5月31日健保北承一字
    第0960030911號函及96年7月3日健保北承一字第0960037635
    號函固係針對原告因不服上述被告命補繳93年1月至94年4月
    之中斷投保保險費計19,328元之處分為說明，而非屬行政處
    分性質，然爭審會以原告未於系爭命補繳中斷投保保險費處
    分送達後之法定救濟期限內聲明不服，該保險費之行政處分
    案即已確定，而予以審定不受理，即屬違誤，訴願決定不察
    ，亦遞予維持，而駁回原告之訴願，亦不無疏漏，原告起訴
    指摘，非無理由，自應將原審定及訴願決定均予撤銷。至原
    告請求撤銷原處分及被告應作成93年1月起至94年4月止原告
    健保卡遭停用期間之保費免予繳納之處分部分，因尚待爭審
    會為實體之審理，於覈實查明後為適當之核定，本院自無從
    逕為准許，故該部分之請求為無理由，自應予以駁回。末以
    兩造其餘之主張及陳述等，因與本件判決結果不生影響，爰
    不予一一指駁論究；另本件依卷內資料，事證已臻明確，故
    不經言詞辯論為之，均併此陳明。
據上論結，本件原告之訴為一部有理由、一部無理由，依行政訴
訟法第236條、第195條第1項、第104條、民事訴訟法第79條，判
決如主文。
中    華    民    國    97    年    10    月    31    日
                    臺北高等行政法院第五庭
                                   法   官  林  育  如
上為正本係照原本作成。
本件以訴訟事件所涉及之法律見解具有原則性者為限，始得於本
判決送達後20日內向本院提出上訴狀並表明上訴理由，如已於本
判決宣示後送達前提起上訴者，應於判決送達後20日內補具上訴
理由（均按他造人數附繕本），且經最高行政法院許可後方得上
訴。
中    華    民    國    97    年    10    月    31    日
                                    書記官  蘇  亞  珍


司法院資訊處製作；財團法人民間司法改革基金會備份。
